最高法院刑事判決　　　　　　九十四年度台上字第二七四七號
　　上　訴　人　甲○○
　　　　　　　　　　　　路39.
　　　　　　　　　　　　現居台灣省台北縣新莊市○○街155
　　　　　　　　　　　　巷28.
　　　　　　　　乙○○
　　　　　　　　　　　　號3樓.
　　　　　　　　　　　　現設藉台北市○○市○○路二三六號
　　　　　　　　　　　　四樓（中和戶政事務所）
上列上訴人等因偽造文書等罪案件，不服台灣高等法院中華民國
九十一年七月十一日第二審判決（九十一年度上訴字第一一一五
號，起訴案號：台灣台北地方法院檢察署八十八年度偵字第二六
六八二號），提起上訴，本院判決如下：
    主  文
原判決關於甲○○、乙○○部分撤銷，發回台灣高等法院。
    理  由
本件原判決認定(1)、上訴人乙○○明知某不詳姓名成年男子（由
檢察官另案偵查，下稱不詳男子）於民國八十八年十月間某日，
在台北縣五股交流道附近交其收受之懸掛偽造車牌號碼Ｑ八—四
七五二號自用小客車係來路不明之贓車，竟與上訴人甲○○及藍
志興（由第一審通緝中）暨上述不詳男子共同基於犯意之聯絡，
先由藍志興於同年十二月初利用不知情之人偽造「內政部印」之
公印文一枚，及「林日生，四十三年八月一日生，身分證統一編
號Ｚ000000000號」之國民身分證，並貼上乙○○之照
片。再由甲○○於同年十月七日上午十時許駕駛上述贓車至台北
縣土城市○○路○段附近之咖啡廳內，將前揭不詳男子先前所交
付偽造林日生名義之Ｑ八—四七五二號汽車新領牌照登記書（其
上有偽造林日生之印文一枚，及偽造之新竹區監理所戳印、檢驗
員張亞銘印文、中華汽車公司代辦申請牌照檢驗章印文暨李世國
之印文各一枚）、中華民國交通部汽車行車執照（其內有偽造之
「交通部行車執照之章」及「臺灣省公路局行車執照之章」印文
各一枚）及中華汽車工業股份有限公司（下稱中華汽車公司）電
子計算機開立汽車出廠貨物稅完稅照證（其內有偽造之中華汽車
公司章、負責人吳舜文、經辦人黃鳳美印文，及中華汽車公司楊
梅廠出廠章戳各一枚）交予藍志興。再由藍志興將上述偽造之資
料交予乙○○，由乙○○駕駛上述贓車至台北縣新店市○○路十
四號予以典當，足以生損害於林日生、張亞銘、李世國、黃鳳美
、中華汽車公司，及戶政、交通監理機關對於身分證及車籍資料
管理之正確性。嗣於同年十二月七日下午一時許，乙○○尚未完
成典當之際，為警查獲而未遂。(2)、乙○○明知不詳男子交予藍
志興收受之懸掛偽造車牌號碼Ｗ六—三五九九號自用小客車，係
來路不明之贓車，竟與藍志興及該不詳男子共同基於犯意之聯絡
，先由藍志興利用不知情之人偽造「內政部印」之公印文一枚，
及「林太叔，四十二年四月二十一日生，身分證統一編號Ｚ00
0000000號」，並貼上乙○○照片之國民身分證後，再由
藍志興於八十九年一月五日駕駛前述贓車至台北市○○路與自強
路口，連同先前該不詳男子所交付偽造林太叔名義之Ｗ六—三五
九九號汽車新領牌照登記書（其上有偽造之林太叔印文、新竹區
監理所審核合格戳印、檢驗員陳振桂印文、李世國印文交通部委
託裕隆汽車公司代辦申請牌照檢驗章戳印各一枚）、中華民國交
通部汽車行車執照（其內有偽造之「交通部行車執照之章」及「
臺灣省公路局行車執照之章」各一枚），及裕隆汽車製造股份有
限公司（下稱裕隆汽車公司）電子計算機開立汽車出廠貨物稅完
稅照證（內有偽造之裕隆汽車公司章、負責人吳舜文、經辦人羅
鍺等之印文，及裕隆汽車公司出廠章戳各一枚）交予乙○○，並
由乙○○於同年月二十一日駕駛上開贓車，由其不知情之友人盧
俊豪（業經檢察官處分不起訴確定）陪同前往桃園縣大園鄉○○
○路一九一號世華當鋪持以行使，並在當票清冊「持質人姓名住
址欄」內偽造林太叔之署押及按捺指印，使該當舖負責人蔡永三
陷於錯誤而准予典當，並交付新台幣（下同）五十五萬元，足以
生損害於林太叔、陳振桂、李世國、羅鍺、裕隆汽車公司吳舜文
及戶政、交通監理機關對於身分證及行車執照暨車籍資料管理之
正確性等情。因而撤銷第一審關於上訴人等部分之判決，改判依
牽連犯關係從一重論處乙○○共同連續行使偽造公文書，足以生
損害於公眾及他人罪刑；甲○○共同行使偽造公文書，足以生損
害於公眾及他人罪刑，固非無見。
惟查：(一)、按刑事訴訟法第九十五條第一款規定「訊問被告應先
告知犯罪嫌疑及所犯所有罪名。罪名經告知後，認為應變更者，
應再告知」，乃被告在刑事訴訟程序上受告知之權利之一，為行
使防禦權之基本前提；該項規定旨在使被告能充分行使防禦權，
以維程序之公平。故法院如欲依刑事訴訟法第三百條規定變更起
訴法條而為判決，或基於審判不可分關係，擴張起訴事實之範圍
，而論處被告起訴書所未引用之法條及罪名者，自應於審判期日
或之前踐行上述告知罪名之程序，始能避免突襲性裁判，而確保
被告之權益，否則其所踐行之訴訟程序即難謂適法。本件檢察官
起訴意旨指上訴人等涉犯刑法第三百四十九條第一項、第二項、
第二百十六條、第二百十條、第二百十一條、第二百十二條、第
二百十八條等罪嫌（包括起訴書所載及檢察官於第一審審判期日
以言詞補行起訴之法條及罪名），並未指上訴人等涉犯刑法第三
百三十九條第一項之詐欺取財既遂罪，及同條第三項、第一項之
詐欺取財未遂罪嫌。原判決依審判不可分關係，擴張起訴法條，
併論處上訴人等刑法第三百三十九條第三項第一項之詐欺取財未
遂罪，及乙○○同條、第一項之詐欺取財既遂罪。但並未依上開
規定於審判期日或之前踐行告知上述犯罪嫌疑及所犯罪名之義務
，有原審訊問及審判筆錄可稽（見原審卷第五十一頁、第七十五
頁）。揆之上開說明，其所踐行之訴訟程序自屬違法。(二)、按判
決不載理由或所載理由矛盾者，其判決為當然違背法令。原判決
一方面認定乙○○於「八十八年十月間某日」，在台北縣五股交
流道附近自不詳男子收受懸掛偽造車牌號碼Ｑ八—四七五二號之
贓車，再由甲○○於「八十八年十月七日上午十時許」駕駛上述
贓車至台北縣土城市○○路○段附近之咖啡廳交付予藍志興等情
。一方面卻又於事實欄括弧內記載該車係洪天富所有於「八十八
年十二月二日」在台北市○○○路一五六號前失竊云云（見原判
決第二頁最末一行至第三頁第一行）。其對於該車失竊及上訴人
等收受該贓車日期之認定前後顯有矛盾。又原判決事實認定乙○
○有「偽造」林日生、林太叔之身分證，以及甲○○有「偽造」
林日生身分證之事實；理由內卻說明上訴人等前開犯行有「變造
」之（林日生、林太叔）身分證正、影（本）各一張扣案可憑云
云（見原判決第十一頁第五行）；其事實認定與理由說明亦有齟
齬。再原判決事實欄僅記載上訴人等推由藍志興利用不知情之人
偽造「內政部印」之「公印文」一枚等情，並未記載藍志興有利
用不知情之人偽造「內政部印」公印（章）之事實；理由欄內則
說明上訴人等偽造身分證必須先偽造「內政部印」之公印，係觸
犯刑法第二百十八條之（偽造）公印、公印文罪云云（見原判決
第十二頁第三行、第四行），前後亦不一致。此外，原判決事實
欄第一段內僅記載藍志興將前揭偽造之資料交予乙○○，由乙○
○駕駛上述懸掛偽造車牌號碼Ｑ八—四七五二號之贓車至台北縣
新店市○○路十四號予以典當等情（見原判決第四頁第二行、第
三行）。並未進一步認定乙○○究竟以該贓車向何人（即詐欺之
被害人）典當？亦嫌失據。(三)、按刑法上所謂偽造公、私文書或
特種文書，祇須無權制作人冒用名義而制作上述文書，足以生損
害於公眾或他人，即為已足，並不以該等文書上所加蓋之印文、
章戳或戳印亦係出於偽造為必要；縱該等印文、章戳或戳印為真
正，若係出於盜用，亦無礙於偽造上述文書之認定。是公、私文
書或特種文書縱係出於偽造，但其上之（公、私）印文、章戳或
戳印則有可能出於盜用，而未必絕對係出於偽造；故不能僅以該
等文書係偽造，遽謂其上之印文、章戳或戳印亦必出於偽造。原
判決並未具體說明其憑以認定其附表一、二所示偽造汽車新領牌
照登記書、行車執照、汽車出廠貨物稅完稅照證、身分證上之公
、私印文、戳印、章戳均係出於偽造之證據及理由，僅以乙○○
持往當舖典當車輛所交付之上述證件及文件均屬偽造之文書或特
許證，遽認其上所有之（公、私）印文、章戳及戳印均屬偽造，
而均依刑法第二百十九條之規定諭知沒收，依上說明，自有判決
理由不備之可議。以上或為上訴意旨所指摘，或為本院得依職權
調查之事項，應認原判決關於甲○○、乙○○部分有撤銷發回之
原因。至原判決關於不另為無罪諭知部分，因與發回部分具有審
判不可分關係，應併予發回。
據上論結，應依刑事訴訟法第三百九十七條、第四百零一條，判
決如主文。
中　　華　　民　　國　九十四　年　　五　　月　二十六  日
                      最高法院刑事第五庭
                          審判長法官  吳　雄　銘
                                法官  池　啟　明
                                法官  郭　毓　洲
                                法官  吳　三　龍
                                法官  蕭　仰　歸
      本件正本證明與原本無異
                                      書  記  官
中　　華　　民　　國　九十四　年　　五　　月　　　　　日
                                                      v
